# Testy dla wielu grup 

## Testowanie istotność różnic średnich wielu prób

- Parametryczne

    + Jednoczynnikowa analiza wariancji (ANOVA)
    + Test Tukey'a (HSD)

- Nieparametryczne

    + Test Kruskala-Wallisa
    + Test Friedmana

## Analiza wariancji 

- Celem analizy wariancji (ANOVA) jest zazwyczaj testowanie istotności różnic pomiędzy średnimi w wielu grupach.
- Służą do oceny czy średnie wartości cechy Y (cecha ilościowa) różnią się istotnie pomiędzy grupami wyznaczonymi przez zmienną X.
- W analizie jednoczynnikowej badamy zależność pomiędzy cechą Y a jedną zmienną jakościową.
- Hipoteza zerowa - średnie w grupach są jednakowe: $H_0: \mu_1 = \mu_2 = ... \mu_k$
- Hipoteza alternatywna: $H_A$: co najmniej dwie średnie różnią się między sobą.
- Analiza wariancji nie pozwala stwierdzić pomiędzy którymi grupami występują różnice.
- Aby określić między którymi grupami występują różnice trzeba wykonać porównania wielokrotne (“post-hoc”)

### Podstawowe założenia

- Zmienna w każdej z analizowanych grup ma rozkład zbliżony do rozkładu normalnego.
- Wariancje w grupach są do siebie podobne.
- Próby zostały losowo wybrane z populacji.

**Przykład: Czy średnia roczna temperatura powietrza różni się istotnie między prowincjami? **

```{r}
#| message: false
#| warning: false
library(tidyverse)
```

```{r}
pomiary_pol = read.csv("data/pomiary_pol.csv")
pomiary_pol$prow_id = as.factor(pomiary_pol$prow_id)
summary(pomiary_pol)
```

```{r}
pomiary_anova = aov(annual_tavg ~ prow_id, data = pomiary_pol)
pomiary_anova
```

```{r}
summary(pomiary_anova)
```

## Test Tukey'a

- Wynikiem testu Tukeya są różnice między średnimi oraz 95% przedział ufności dla tych różnic dla każdej pary porównań.
- Wynik jest pokazywany w postaci numerycznej i graficznej.
- Szukamy takich par, dla których przedział ufności średnich nie przecina 0, wskazując na statystycznie istotne różnice między grupami.

Graficzna reprezentacja wyniku – przedziały ufności dla różnic w średnich rocznych temperatur między prowincjami. 

```{r}
posthoc = TukeyHSD(pomiary_anova, which = "prow_id",
                   conf.level = 0.95)
posthoc
```

```{r}
par(mar = c(4, 4, 4, 0.1)) # zmiana marginesów
plot(posthoc, las = 1, cex.axis=0.7)
```

**Wnioski z analizy danych:**

Wnioskiem z przeprowadzenia testu post-hoc jest stwierdzenie, że istnieją istotne statystycznie różnice w średniej rocznej temperaturze powietrza między prowincjami: 

- Karpaty Wschodnie z Podkarpaciem Wschodnim (1) a pozostałymi (z wyjątkiem 5: Niż Wschodniobałtycko-Białoruski)
- Karpaty Zachodnie z Podkarpaciem Zachodnim i Północnym (2), a Niż Środkowoeuropejski (4), Niż Wschodniobałtycko-Białoruski (5), Wyżyny Polskie (6)
- Masyw Czeski (3), a Niż Środkowoeuropejski (4) oraz Niż Wschodniobałtycko-Białoruski (5)
- Niż Środkowoeuropejski (4), a Niż Wschodniobałtycko-Białoruski (5) oraz Wyżyny Polskie (6)
- Niż Wschodniobałtycko-Białoruski (5), a Wyżyny Polskie (6)

Zestawienie prowincji i ich id

```{r}
pomiary_pol %>% 
  select(prow_id, prowincja) %>% 
  arrange(prow_id) %>% 
  na.omit() %>% 
  unique()
```

## Test Kruskala-Wallisa

- Nieparametryczną alternatywą dla jednoczynnikowej analizy wariancji stanowi **test Kruskala-Wallisa**. 
- Za pomocą tego testu sprawdzamy, czy *n* niezależnych próbek pochodzi z tej samej populacji, bądź z populacji z taką samą medianą. 
- Statystycznie istotny wynik tego testu informuje, że co najmniej jedna z par grup jest różna od siebie
- Poszczególne próbki nie muszą mieć takiej samej liczebności. 
- Test ten jest rozszerzeniem testu Two sample Wilcoxon dla 3 i więcej grup.
- Testem post-hoc dla testu Kruskala-Wallisa jest test Dunna (library(dunn.test); ?dunn.test)

```{r}
library(gapminder)
gapminder2007 = subset(gapminder, year == 2007)
summary(gapminder2007)
```

**Przykład: Czy oczekiwana dalsza długość życia różni się pomiędzy kontynentami?**

```{r}
library(ggplot2)
ggplot(gapminder2007, aes(continent, lifeExp)) + geom_boxplot()
```


```{r}
kruskal.test(lifeExp ~ continent, data = gapminder2007)
```
```{r}
library(dunn.test)
dunn.test(gapminder2007$lifeExp, gapminder2007$continent, kw=FALSE, method="bonferroni")
```
Jeśli wartość P.adj jest mniejsza od założonego progu (zazwyczaj 0,05) to hipotezę zerową o braku różnic między grupami można odrzucić na rzecz hipotezy alternatywnej (grupy różnią się).

> Pytanie: Pomiędzy, którymi grupami istnieją statystycznie istotne różnice?

## Test Friedmana

Test wykonywany dla pomiarów powtarzanych (liczba powtórzeń większa od dwóch)

```{r}
summary(gapminder)
```

**Przykład: Czy oczekiwana dalsza długość życia różni się pomiędzy pomiędzy kolejnymi pomiarami (kolejnymi latami)?**

```{r}
ggplot(gapminder, aes(year, lifeExp, group = country)) + 
  geom_point(color = "red") +
  geom_line()
```


```{r}
friedman.test(lifeExp ~ year | country, data = gapminder)
```

