---
format: live-html
webr:
  packages:
    - gapminder
    - dplyr
    - ggplot2
    - dunn.test
---

{{< include ./_extensions/r-wasm/live/_knitr.qmd >}}

```{webr}
#| setup: true
#| exercise: 
#|  - ex_1
#|  - ex_2

library(gapminder)
library(dplyr)
library(ggplot2)
library(dunn.test)

data('gapminder', package = 'gapminder')
gapminder2007 <- filter(gapminder, year == 2007)
```

# Testy dla wielu grup 

## Testowanie istotności różnic średnich wielu prób

- Parametryczne

    + Jednoczynnikowa analiza wariancji (ANOVA)
    + Test Tukeya (HSD)

- Nieparametryczne

    + Test Kruskala-Wallisa
    + Test Friedmana

## Analiza wariancji 

- Celem analizy wariancji (ANOVA) jest zazwyczaj testowanie istotności różnic pomiędzy średnimi w wielu grupach.
- Służą do oceny czy średnie wartości cechy Y (cecha ilościowa) różnią się istotnie pomiędzy grupami wyznaczonymi przez zmienną X.
- W analizie jednoczynnikowej badamy zależność pomiędzy cechą Y a jedną zmienną jakościową.
- Hipoteza zerowa - średnie w grupach są jednakowe: $H_0: \mu_1 = \mu_2 = ... = \mu_k$
- Hipoteza alternatywna: $H_A$: co najmniej dwie średnie różnią się między sobą.
- Analiza wariancji nie pozwala stwierdzić pomiędzy którymi grupami występują różnice.
- Aby określić między którymi grupami występują różnice trzeba wykonać porównania wielokrotne (“post-hoc”)

### Podstawowe założenia

- Zmienna w każdej z analizowanych grup ma rozkład zbliżony do rozkładu normalnego.
- Wariancje w grupach są do siebie podobne.
- Próby zostały losowo wybrane z populacji.

**Przykład: Czy średnia roczna temperatura powietrza różni się istotnie między prowincjami? **

```{r}
#| message: false
#| warning: false
library(tidyverse)
```

```{r}
pomiary_pol = read.csv("dane/pomiary_pol.csv")
pomiary_pol$prow_id = as.factor(pomiary_pol$prow_id)
summary(pomiary_pol)
```

### Sprawdzenie założeń

Przed wykonaniem analizy wariancji sprawdzamy jej założenia. Zwróć uwagę, że zbiór zawiera braki danych - funkcja `aov()` pomija takie obserwacje i informuje o tym w wyniku ("15 observations deleted due to missingness").

Normalność rozkładu w każdej z grup (test Shapiro-Wilka):

```{r}
tapply(pomiary_pol$annual_tavg, pomiary_pol$prow_id,
       function(x) shapiro.test(na.omit(x))$p.value)
```

Równość wariancji w grupach (test Levene'a):

```{r}
#| message: false
library(car)
leveneTest(annual_tavg ~ prow_id, data = pomiary_pol)
```

Jeśli założenia nie są spełnione, zamiast analizy wariancji stosujemy test Kruskala-Wallisa (patrz dalej w tym rozdziale).

### Wykonanie analizy wariancji

```{r}
pomiary_anova = aov(annual_tavg ~ prow_id, data = pomiary_pol)
pomiary_anova
```

```{r}
summary(pomiary_anova)
```

### Jak czytać wynik analizy wariancji

```         
              Df Sum Sq Mean Sq F value Pr(>F)    
prow_id        6  144.5  24.079    44.8 <2e-16 ***   <- wiersz zmiennej grupującej
Residuals   1478  794.4   0.537                      <- wiersz reszt
---
Signif. codes:  0 '***' 0.001 '**' 0.01 '*' 0.05 '.' 0.1 ' ' 1
15 observations deleted due to missingness           <- pominięte braki danych
```

-   **Df** - stopnie swobody. W wierszu zmiennej grupującej to liczba grup minus 1 (tu: 7 prowincji - 1 = 6).
-   **Sum Sq / Mean Sq** - sumy i średnie kwadratów; są podstawą obliczeń, ale same w sobie nie są interpretowane.
-   **F value** - statystyka testowa. Im większa, tym wyraźniejsze różnice między grupami w stosunku do zmienności wewnątrz grup.
-   **Pr(>F)** - to jest **p-value**, liczba, na podstawie której podejmujesz decyzję. Gwiazdki obok są skrótem graficznym (`***` oznacza p < 0,001).
-   **Ostatni wiersz** - informacja o pominiętych obserwacjach z brakami danych. Zawsze warto go przeczytać: mówi, na ilu obserwacjach faktycznie wykonano analizę.

Istotny wynik oznacza tylko, że **co najmniej dwie** grupy się różnią - nie mówi, które. Odpowiada na to dopiero test post-hoc.

## Test Tukeya

- Wynikiem testu Tukeya są różnice między średnimi oraz 95% przedział ufności dla tych różnic dla każdej pary porównań.
- Wynik jest pokazywany w postaci numerycznej i graficznej.
- Szukamy takich par, dla których przedział ufności średnich nie przecina 0, wskazując na statystycznie istotne różnice między grupami.

Graficzna reprezentacja wyniku – przedziały ufności dla różnic w średnich rocznych temperatur między prowincjami. 

```{r}
posthoc = TukeyHSD(pomiary_anova, which = "prow_id",
                   conf.level = 0.95)
posthoc
```

```{r}
par(mar = c(4, 4, 4, 0.1)) # zmiana marginesów
plot(posthoc, las = 1, cex.axis=0.7)
```

### Jak czytać wynik testu Tukeya

```         
      diff     lwr    upr  p adj
2-1 0.7225  0.2513 1.1936 0.0001   <- przedział nie zawiera 0 -> różnica istotna
5-1 0.4411 -0.0323 0.9145 0.0868   <- przedział zawiera 0 -> różnica nieistotna
```

-   **nazwa wiersza** (`2-1`) - która para grup jest porównywana.
-   **diff** - różnica średnich między tymi grupami, w jednostkach zmiennej (tu: °C).
-   **lwr, upr** - granice przedziału ufności dla tej różnicy. **Jeśli przedział zawiera zero, różnica nie jest istotna statystycznie.**
-   **p adj** - wartość p **skorygowana** na wielokrotne porównania. Przy 7 grupach wykonujemy 21 porównań; bez korekty prawdopodobieństwo przypadkowego „odkrycia" różnicy byłoby bardzo wysokie.

Kolumna `p adj` i przedział `lwr`-`upr` mówią to samo: jeśli przedział obejmuje zero, to `p adj` przekroczy 0,05.

### Jak opisać wynik w raporcie

> Jednoczynnikowa analiza wariancji wykazała istotne statystycznie różnice w średniej rocznej temperaturze powietrza między prowincjami fizjograficznymi; F(6; 1478) = 44,8; p < 0,001. Test post-hoc Tukeya wskazał różnice między 12 z 21 par prowincji - największą między Karpatami Wschodnimi a Niżem Środkowoeuropejskim (różnica 1,26 °C; p < 0,001).

**Wnioski z analizy danych:**

Wnioskiem z przeprowadzenia testu post-hoc jest stwierdzenie, że istnieją istotne statystycznie różnice w średniej rocznej temperaturze powietrza między prowincjami: 

- Karpaty Wschodnie z Podkarpaciem Wschodnim (1) a pozostałymi (z wyjątkiem 5: Niż Wschodniobałtycko-Białoruski)
- Karpaty Zachodnie z Podkarpaciem Zachodnim i Północnym (2), a Niż Środkowoeuropejski (4), Niż Wschodniobałtycko-Białoruski (5), Wyżyny Polskie (6)
- Masyw Czeski (3), a Niż Środkowoeuropejski (4) oraz Niż Wschodniobałtycko-Białoruski (5)
- Niż Środkowoeuropejski (4), a Niż Wschodniobałtycko-Białoruski (5)
- Niż Wschodniobałtycko-Białoruski (5), a Wyżyny Polskie (6)

Parą graniczną jest Niż Środkowoeuropejski (4) i Wyżyny Polskie (6): skorygowane p wynosi 0,0525, czyli nieco powyżej przyjętego progu 0,05. Formalnie nie odrzucamy hipotezy o braku różnicy, ale wynik tak bliski granicy warto opisać jako niejednoznaczny, a nie jako "brak różnicy" - przy nieco większej próbie mógłby wyjść istotny. Pokazuje to, że próg 0,05 jest umowny i decyzja "istotne / nieistotne" nie powinna być jedynym wnioskiem z analizy.

Zestawienie prowincji i ich id

```{r}
pomiary_pol |> 
  select(prow_id, prowincja) |> 
  arrange(prow_id) |> 
  na.omit() |> 
  unique()
```

> Używając danych `gapminder` dla roku 2007 sprawdź, czy oczekiwana długość trwania życia różni się istotnie statystycznie między kontynentami. Wykonaj wykres pudełkowy, sprawdź założenia, przeprowadź analizę wariancji oraz test post-hoc. Między którymi kontynentami występują różnice?

```{webr}
#| exercise: ex_1

```

:::: {.solution exercise="ex_1"}
::: {.callout-tip title="Solution" collapse="false"}
Rozwiązanie:

``` r
# wizualizacja
ggplot(gapminder2007, aes(continent, lifeExp)) + geom_boxplot()

# sprawdzenie normalnosci w grupach
tapply(gapminder2007$lifeExp, gapminder2007$continent,
       function(x) if(length(x) > 2) shapiro.test(x)$p.value else NA)

# analiza wariancji
anova_le = aov(lifeExp ~ continent, data = gapminder2007)
summary(anova_le)

# test post-hoc
TukeyHSD(anova_le)
```

Analiza wariancji daje p < 2e-16, więc odrzucamy hipotezę o równości średnich. Test Tukeya pokazuje istotne różnice między większością par kontynentów - najwyraźniejsze dla Afryki, która odstaje od wszystkich pozostałych. Zwróć uwagę, że dla Oceanii mamy tylko 2 obserwacje, co czyni wnioski dla tego kontynentu bardzo niepewnymi.
:::
::::

## Test Kruskala-Wallisa

- Nieparametryczną alternatywą dla jednoczynnikowej analizy wariancji stanowi **test Kruskala-Wallisa**. 
- Za pomocą tego testu sprawdzamy, czy *n* niezależnych próbek pochodzi z tej samej populacji, bądź z populacji z taką samą medianą. 
- Statystycznie istotny wynik tego testu informuje, że co najmniej jedna z par grup jest różna od siebie
- Poszczególne próbki nie muszą mieć takiej samej liczebności. 
- Test ten jest rozszerzeniem testu U Manna-Whitneya (testu Wilcoxona dla prób niezależnych) na 3 i więcej grup.
- Testem post-hoc dla testu Kruskala-Wallisa jest test Dunna (library(dunn.test); ?dunn.test)

```{r}
library(gapminder)
gapminder2007 = subset(gapminder, year == 2007)
```

**Przykład: Czy oczekiwana dalsza długość życia różni się pomiędzy kontynentami?**

```{r}
library(ggplot2)
ggplot(gapminder2007, aes(continent, lifeExp)) + geom_boxplot()
```


```{r}
kruskal.test(lifeExp ~ continent, data = gapminder2007)
```
```{r}
library(dunn.test)
dunn.test(gapminder2007$lifeExp, gapminder2007$continent, kw=FALSE, method="bonferroni")
```
Jeśli wartość P.adj jest mniejsza od założonego progu (zazwyczaj 0,05) to hipotezę zerową o braku różnic między grupami można odrzucić na rzecz hipotezy alternatywnej (grupy różnią się).

> Pytanie: Pomiędzy którymi grupami istnieją statystycznie istotne różnice?

**Odpowiedź:** istotne różnice (P.adj \< 0,05) występują między wszystkimi parami kontynentów z wyjątkiem pary Europa - Oceania. Przy odczytywaniu wyniku trzeba pamiętać, że Oceania jest w tych danych reprezentowana tylko przez 2 kraje, więc brak istotnej różnicy może wynikać z bardzo małej liczebności grupy, a nie z faktycznego podobieństwa.

> Rozkład PKB na osobę (gdpPercap) jest silnie prawoskośny, więc analiza wariancji nie jest tu odpowiednia. Sprawdź testem nieparametrycznym, czy PKB na osobę różni się istotnie między kontynentami w 2007 roku, i wykonaj odpowiedni test post-hoc.

```{webr}
#| exercise: ex_2

```

:::: {.solution exercise="ex_2"}
::: {.callout-tip title="Solution" collapse="false"}
Rozwiązanie:

``` r
ggplot(gapminder2007, aes(continent, gdpPercap)) + geom_boxplot()

kruskal.test(gdpPercap ~ continent, data = gapminder2007)

dunn.test(gapminder2007$gdpPercap, gapminder2007$continent,
          kw = FALSE, method = "bonferroni")
```

Test Kruskala-Wallisa daje wynik istotny statystycznie, więc co najmniej jedna para kontynentów różni się pod względem PKB na osobę. Test Dunna wskazuje, które pary - przy odczytywaniu wyniku zwróć uwagę na kolumnę *P.adj*, czyli wartość p po poprawce Bonferroniego na wielokrotne porównania.
:::
::::

## Test Friedmana

Test wykonywany dla pomiarów powtarzanych (liczba powtórzeń większa od dwóch)

**Przykład: Czy oczekiwana dalsza długość życia różni się pomiędzy kolejnymi pomiarami (kolejnymi latami)?**

```{r}
ggplot(gapminder, aes(year, lifeExp, group = country)) + 
  geom_point(color = "red") +
  geom_line()
```


```{r}
friedman.test(lifeExp ~ year | country, data = gapminder)
```

Test Friedmana jest nieparametrycznym odpowiednikiem **analizy wariancji dla pomiarów powtarzanych** - stosujemy go, gdy te same obiekty mierzymy więcej niż dwa razy. W przykładzie powyżej "obiektem" jest kraj, a kolejnymi pomiarami - lata 1952-2007. Formuła `lifeExp ~ year | country` czyta się: zmienna *lifeExp* w zależności od *year*, w blokach wyznaczonych przez *country*.

**Interpretacja:** p-value jest mniejsze od 2,2e-16, więc odrzucamy hipotezę zerową. Oczekiwana dalsza długość życia różni się istotnie statystycznie pomiędzy kolejnymi latami pomiaru. Test nie mówi jednak, **które** lata różnią się między sobą - aby to ustalić, potrzebny jest test post-hoc dla pomiarów powtarzanych (np. testy kolejności par Wilcoxona dla wybranych par lat z poprawką na wielokrotne porównania).

> Pytanie: dlaczego do porównania lat nie można tu użyć testu Kruskala-Wallisa?

