# Tworzenie raportów

Raport statystyczny to dokument, w którym przedstawia się wyniki analizy danych. Nie jest to zapis przebiegu pracy ani lista wykonanych poleceń - jest to **uporządkowana odpowiedź na postawione pytanie**, poparta liczbami i rycinami.

Rozdział omawia zasady budowy raportu. Napisany według nich przykład znajduje się w rozdziale 21.

## Analiza statystyczna

Podstawowym elementem każdej analizy statystycznej jest wykonanie **charakterystyki statystycznej danych**. Powinna ona obejmować zarówno ***obliczenie statystyk opisowych***, jak i ***wizualizację wyników***. Wyniki przedstawia się w postaci tabel, wykresów oraz map.

## Kompozycja raportu

Każdy raport przedstawiający opracowanie statystyczne powinien składać się z kilku części:

1.  **Wprowadzenie**

    -   stanowi wprowadzenie do problematyki,
    -   kończy się **wyraźnym sformułowaniem celu** analizy; warto rozbić go na kilka pytań szczegółowych.

2.  **Dane**

    -   informacje o wykorzystanym zbiorze danych (co mierzono? kiedy? gdzie? po co? jak?),
    -   źródło danych,
    -   liczebność zbioru i braki danych.

3.  **Metody**

    -   jakie dane wykorzystano i jakich kroków przygotowania wymagały,
    -   opis metod użytych do eksploracji i analizy danych,
    -   wykorzystane oprogramowanie i pakiety.

4.  **Wyniki**

    -   co odkryliśmy w wyniku analizy danych,
    -   wyniki eksploracji danych oraz zastosowanych testów,
    -   ta część zawiera zestawienia tabelaryczne i wykresy.

5.  **Wnioski i podsumowanie**

    -   odniesienie się do postawionego celu,
    -   podsumowanie wyników analizy,
    -   stwierdzenie braków czy problemów w analizie.

6.  **Literatura**

::: callout-important
## Wyniki a wnioski

To dwie różne części i nie należy ich mieszać. Sekcja **Wyniki** mówi, **co wyszło**: jakie są wartości statystyk, co widać na rycinie. Sekcja **Wnioski** mówi, **co z tego wynika**: czy cel został osiągnięty, jak odpowiadamy na postawione pytania, czego na podstawie tych danych stwierdzić nie można.
:::

## Ryciny i tabele

Ryciny zawarte w raportach muszą być wykonane z pełną dbałością o czytelność.

-   wykresy muszą być czytelne oraz informacyjne,
-   osie na wykresach muszą być podpisane, wraz z jednostkami,
-   każda rycina i tabela musi mieć **numer i podpis**,
-   każda rycina i tabela zamieszczona w raporcie musi być **opisana w tekście**.

Ostatnia zasada działa w obie strony: rycina, do której tekst się nie odwołuje, nie jest w raporcie potrzebna. Podpis ma mówić, **co na rycinie widać**, a nie tylko jak się ona nazywa.

## Kod

-   Kod załączony do raportu powinien być przejrzysty i dobrze skomentowany.
-   W tekście umieszczamy tabele i wykresy, ale **nie pokazujemy kodu**, który je wykonał - stosujemy opcję ukrycia kodu (`code-fold`).
-   Kod może też zostać zamieszczony w formie skryptu jako załącznik do raportu.

## Nagłówek dokumentu

-   W bloku kodu należy dodać *label: fig-nazwaryciny* oraz *fig-cap: "Podpis ryciny"*, a następnie w tekście odwołać się do ryciny przez `@fig-nazwaryciny`. Zapewni to automatyczne numerowanie rycin.

-   W bloku kodu należy dodać *label: tbl-nazwatabeli* oraz *tbl-cap: "Podpis tabeli"*, a następnie w tekście odwołać się do tabeli przez `@tbl-nazwatabeli`. Zapewni to automatyczne numerowanie tabel.

-   Nagłówek dokumentu:

``` yaml
title: "Tytuł raportu"
author: "Imię Nazwisko"
date: today
format:
  html:
    toc: true
    code-fold: true          # kod domyślnie ukryty, z możliwością rozwinięcia
    code-summary: "Pokaż kod"
crossref:                    # polskie podpisy i odwołania
  fig-title: Rycina          # (domyślnie "Figure")
  tbl-title: Tabela          # (domyślnie "Table")
  fig-prefix: ryc.           # (domyślnie "Figure")
  tbl-prefix: tab.           # (domyślnie "Table")
  ref-hyperlink: false       # (domyślnie true)
```

## Jak czytać przykładowy raport

Rozdział 21 zawiera przykładowy raport, napisany według powyższych zasad. Dotyczy on cen mieszkań w trzech dzielnicach Wrocławia. Czytając go, zwróć uwagę na cztery rzeczy, które decydują o ocenie raportu:

1.  **Cel jest sformułowany wprost i rozbity na pytania szczegółowe.** Dzięki temu wiadomo, po co wykonano każdą kolejną analizę.
2.  **Każda rycina i tabela ma numer, podpis i jest omówiona w tekście.**
3.  **Analiza ma tok rozumowania**, a nie jest listą wykonanych poleceń. Pierwsze spostrzeżenie prowadzi do pytania, pytanie do kolejnej ryciny, a ta do wniosku.
4.  **Ograniczenia są nazwane wprost.** Raport, który o niczym nie wątpi, jest mniej wiarygodny, a nie bardziej.

::: callout-warning
## Przykład nie jest szablonem do podmiany danych

Raport z rozdziału 21 dotyczy innych danych i innego pytania badawczego niż projekt zaliczeniowy. Jednostką analizy jest tam mieszkanie, a nie państwo; porównywane są dzielnice, a nie regiony świata.

Zrobiono tak celowo. Raport, który powstaje przez podstawienie własnych danych pod cudzy tekst, zawsze to po sobie widać - a ocenie podlega między innymi **dobór metod i wykresów do postawionego pytania**. Z przykładu przenieś **zasady**: strukturę dokumentu, sposób opisywania rycin, formułowanie wniosków, uczciwe nazwanie ograniczeń. Treść, dobór wykresów i tok rozumowania wymyśl samodzielnie.
:::

## Na co zwrócić uwagę we własnym raporcie

**Zasady ogólne, które warto powtórzyć**

-   Rodzaje wykresów dobieraj do treści, zamiast powielać jeden typ: histogram do rozkładu jednej zmiennej, wykres rozrzutu do relacji dwóch zmiennych ilościowych, wykres pudełkowy lub grzbietowy do porównania rozkładów w grupach, wykres udziałów do struktury zmiennej jakościowej.
-   Liczby w tekście podawaj z jednostką i sensownie zaokrąglone - nie przepisuj wszystkich miejsc po przecinku z konsoli R.
-   Ograniczenia wymieniaj konkretnie (liczebność grup, rodzaj danych, brakujące zmienne), a nie zdaniem „analiza ma pewne ograniczenia".
-   Odwołanie do ryciny nie powinno zaczynać zdania małą literą. Zamiast „ryc. 3 pokazuje..." napisz „Jak pokazuje `@fig-nazwa`, ...".

**Jeden nawyk wart przeniesienia**

Gdy w danych pojawi się różnica między grupami, zapytaj, czy nie tłumaczy jej jakaś inna, oczywista cecha - i sprawdź to. W przykładzie z rozdziału 21 sprawdzono trzy takie cechy: powierzchnię mieszkania, typ zabudowy i liczbę pokoi. Dopiero gdy różnica przetrwa taką kontrolę, można mówić o niej jako o czymś, co wiąże się z samą lokalizacją. To rozumowanie da się przenieść na dowolne dane - zmieni się tylko to, jakie cechy trzeba sprawdzić.

**Czego nie przenosić**

Tok rozumowania przykładowego raportu - od ceny całkowitej, przez cenę za metr kwadratowy, po strukturę zabudowy - wynika z pytania o ceny mieszkań i do innego pytania nie pasuje. We własnym raporcie trzeba zbudować własny tok: zdecydować, co jest głównym pytaniem, w jakiej kolejności je rozwijać i jakimi rycinami to pokazać. To właśnie podlega ocenie.

## Jakie jeszcze wykresy można wykorzystać

Przykładowy raport mieści się w 1800 słowach i sześciu rycinach, więc pokazuje tylko część możliwości. Poniżej zebrano wykresy, po które warto sięgnąć przy większej objętości raportu - wraz z informacją, **kiedy** każdy z nich jest lepszy od standardowego rozwiązania. Wszystkie wykonano na tych samych danych o cenach mieszkań, żeby łatwo było je porównać z rozdziałem 21. Zbiór pochodzi z pakietu `Przewodnik` towarzyszącego podręcznikowi: Biecek P. (2017), *Przewodnik po pakiecie R*, wyd. 4 rozszerzone, Oficyna Wydawnicza GiS, Wrocław.

```{r}
#| label: dane-wykresy
#| message: false
#| warning: false

library(dplyr)
library(ggplot2)

mieszkania <- read.csv("dane/daneMieszkania.csv") |>
  mutate(cena_m2   = cena / powierzchnia,
         dzielnica = recode(dzielnica, "Srodmiescie" = "Śródmieście"))
```

### Wykres skrzypcowy z pudełkiem

Wykres pudełkowy pokazuje pięć statystyk, ale ukrywa kształt rozkładu - dwa zupełnie różne rozkłady mogą dać identyczne pudełko. Połączenie wykresu skrzypcowego z pudełkowym daje jedno i drugie naraz.

```{r}
#| label: fig-skrzypce
#| fig-cap: "Wykres skrzypcowy z nałożonym wykresem pudełkowym - pokazuje jednocześnie kształt rozkładu i statystyki pozycyjne."
#| fig-height: 3.4

ggplot(mieszkania, aes(x = dzielnica, y = cena_m2, fill = dzielnica)) +
  geom_violin(alpha = 0.5, colour = NA) +
  geom_boxplot(width = 0.15, outlier.size = 0.8) +
  scale_fill_brewer(palette = "Dark2") +
  labs(x = NULL, y = "Cena [zł/m²]") +
  theme_bw() +
  theme(legend.position = "none")
```

### Dystrybuanta empiryczna

Dystrybuanta odpowiada na pytanie „jaki odsetek obserwacji nie przekracza danej wartości". Jest szczególnie wygodna do porównywania grup, bo nie wygładza danych i nie wymaga dobierania liczby koszyków - krzywa położona bardziej na prawo oznacza grupę o wyższych wartościach.

```{r}
#| label: fig-ecdf
#| fig-cap: "Dystrybuanta empiryczna ceny metra kwadratowego w trzech dzielnicach."
#| fig-height: 3.4

ggplot(mieszkania, aes(x = cena_m2, colour = dzielnica)) +
  stat_ecdf(linewidth = 0.9) +
  scale_colour_brewer(palette = "Dark2") +
  scale_y_continuous(labels = scales::percent) +
  labs(x = "Cena [zł/m²]", y = "Odsetek ofert tańszych", colour = "Dzielnica") +
  theme_bw()
```

### Wykres kropkowy zamiast tabeli

Jeśli porównywanych grup jest więcej niż kilka, tabela ze średnimi staje się nieczytelna. Wykres kropkowy pokazuje te same liczby w sposób, który od razu porządkuje grupy od najmniejszej do największej wartości.

```{r}
#| label: fig-kropkowy
#| fig-cap: "Mediana ceny metra kwadratowego według liczby pokoi. Wykres kropkowy zastępuje tabelę ze statystykami."
#| fig-height: 3

mieszkania |>
  group_by(pokoi) |>
  summarise(mediana = median(cena_m2)) |>
  ggplot(aes(x = mediana, y = factor(pokoi))) +
  geom_segment(aes(x = 0, xend = mediana, yend = factor(pokoi)), colour = "grey70") +
  geom_point(size = 4, colour = "#1F3864") +
  labs(x = "Mediana ceny [zł/m²]", y = "Liczba pokoi") +
  theme_bw()
```

### Heatmapa

Heatmapa pozwala pokazać wartość liczbową w podziale na **dwie** zmienne jakościowe naraz. Jest dobrym rozwiązaniem, gdy interesuje nas, czy wpływ jednej cechy jest taki sam we wszystkich kategoriach drugiej.

```{r}
#| label: fig-heatmapa
#| fig-cap: "Mediana ceny metra kwadratowego według dzielnicy i liczby pokoi."
#| fig-height: 3

mieszkania |>
  group_by(dzielnica, pokoi) |>
  summarise(mediana = median(cena_m2), .groups = "drop") |>
  ggplot(aes(x = factor(pokoi), y = dzielnica, fill = mediana)) +
  geom_tile(colour = "white") +
  # kolor etykiety zależny od tła - inaczej jasne pola są nieczytelne
  geom_text(aes(label = round(mediana), colour = mediana > 5000), size = 3.2) +
  scale_fill_viridis_c(option = "mako", direction = -1) +
  scale_colour_manual(values = c("grey15", "white"), guide = "none") +
  labs(x = "Liczba pokoi", y = NULL, fill = "Mediana\n[zł/m²]") +
  theme_minimal()
```

### Multiwykres z histogramami

Gdy porównywanych grup jest kilka, a chcemy pokazać pełne rozkłady, multiwykres bywa czytelniejszy niż wykres grzbietowy - zwłaszcza gdy rozkłady mają różną liczebność.

```{r}
#| label: fig-multiwykres
#| fig-cap: "Rozkład ceny metra kwadratowego w podziale na dzielnice - multiwykres."
#| fig-height: 2.8

ggplot(mieszkania, aes(x = cena_m2)) +
  geom_histogram(bins = 18, fill = "#8EAADB", colour = "white") +
  facet_wrap(~ dzielnica) +
  labs(x = "Cena [zł/m²]", y = "Liczba ofert") +
  theme_bw()
```

### Inne możliwości

-   **Wykres udziałów skumulowanych** (`position = "fill"`) - struktura zmiennej jakościowej w grupach; użyty w rozdziale 21.
-   **Treemap** (pakiet `treemapify`) - struktura udziałów, gdy kategorii jest dużo i słupki stają się nieczytelne.
-   **Wykres kwantylowy (QQ-plot)** - ocena zgodności rozkładu z normalnym; czytelniejszy niż sam histogram, gdy chodzi o ogony rozkładu.
-   **Mapa** - jeżeli jednostką analizy jest obszar (państwo, województwo), mapa pokazuje układ przestrzenny, którego nie odda żaden wykres.
-   **Wykres rozrzutu z trzecią zmienną** zakodowaną kolorem, kształtem albo wielkością punktu - pozwala pokazać trzy zmienne na jednej rycinie.

::: callout-note
## Więcej rycin nie znaczy lepiej

Każda rycina musi mieć w raporcie zadanie: odpowiadać na jedno z postawionych pytań albo uzasadniać kolejny krok analizy. Trzy ryciny, z których każda coś wnosi, są warte więcej niż osiem pokazujących to samo w różnych konwencjach. Jeżeli nie potrafisz napisać zdania, które mówi, co z danej ryciny wynika - jest to rycina zbędna.
:::
