# Wprowadzenie

## R i R Studio

### R 
-   R jest językiem programowania oraz środowiskiem obliczeniowym pozwalającym na analizę statystyczną danych oraz wizualizację danych.
-   Najnowsza wersja R jest dostępna na <https://cran.r-project.org/>

### R Studio
- R Studio to zintegrowane środowisko programistyczne (IDE) dla języków R i Python. Zawiera konsolę, edytor podświetlania składni, który obsługuje bezpośrednie wykonywanie kodu oraz narzędzia do wyświetlania, historii, debugowania. 

- RStudio jest dostępne w wersjach open source i komercyjnych i działa na komputerach stacjonarnych (Windows, Mac i Linux). 

- Najnowsza wersja R Studio dostępna jest na stronie <https://posit.co/products/open-source/rstudio/>

### Pakiety

- Pakiety R to zbiory funkcji, dokumentacji i danych rozszerzających podstawową funkcjonalność R

- Podstawowe pakiety są instalowane wraz z R i są dostępne od razu po uruchomieniu R. Zapewniają one niezbędną składnię i polecenia do programowania, obliczeń, tworzenia grafiki, podstawowej arytmetyki i podstawowych funkcji statystycznych. 
- Dodatkowe pakiety dodają możliwość implementacji różnych technik statystycznych i metod przetwarzania i wizualizacji danych. 
- Głownym źródłem pakietów jest CRAN (ang. *Comprehensive R Archive Network*) - <https://cran.r-project.org/>. Na lipiec 2024 CRAN dostarcza ponad 21000 pakietów dotyczących różnych dziedzin (<https://cran.r-project.org/web/views/>)
- Pakiety udostępniane są także na GitHub. 

**Przykłady pakietów:**

- `ggplot2` - pakiet dostarczający funkcji do wizualizacji danych
- `dplyr` - pakiet dostarczający funkcji do przetwarzania danych
- `tidyverse` - zbiór pakietów do przetwarzania i analizy danych (<https://www.tidyverse.org/>)
- `sf` - pakiet pozwalający na pracę z danymi przestrzennymi w R
- `terra` - pakiet pozwalający na pracę z danymi przestrzennymi w R


Instalacja pakietów

```{r}
#| eval: false
install.packages("tidyverse")
```

Wczytywanie pakietów 

```{r}
#| eval: false

library(tidyverse)
```


##  R Markdown i Quarto

R dostarcza także narzędzi do tworzenia raportów, które łączyć będą w jednym pliku kod, tekst oraz ryciny. Takie raporty można tworzyć z pomocą R Markdown oraz Quarto. 

### R Markdown

-   WWW: <https://rmarkdown.rstudio.com/>
-   prosty język znaczników do formatowania tekstu
-   daje możliwość powtarzalności (ang. reproductivity) wyników.
-   może zawierać tekst, ryciny oraz fragmenty kodu.
-   pozwala na wyeksportowanie dokumentu do formatów html, MS Word, PDF.

Aby otworzyć pusty dokument R Markdown w R Studio należy wskazać: *File - New File - R Markdown*

### Quarto 

- WWW: <https://quarto.org/>
- wielojęzyczna wersja R Markdown nowej generacji firmy Posit, zawierająca wiele nowych funkcji i możliwości.

więcej informacji: 

- pierwszy dokument z Quarto: <https://quarto.org/docs/get-started/hello/rstudio.html>

- podstawowa składnia markdown:  <https://quarto.org/docs/authoring/markdown-basics.html>


### Formatowanie tabel

- Formatowanie tabel w dokumencie HTML: 

    + Pakiet `kableExtra` dostarcza dodatkowych opcji formatowania tabel.
    + WWW: <https://cran.r-project.org/web/packages/kableExtra/vignettes/awesome_table_in_html.html>
    
- Formatowanie tabel w dokumencie HTML, MS Word lub PDF: 

    + pakiet `flextable` dostarcza funkcji do formatowania tabel niezależnie od formy wynikowego pliku (HTML, MS Word, PDF).
    + WWW: <https://cran.r-project.org/web/packages/flextable/index.html>
    + Vignietes: <https://ardata-fr.github.io/flextable-book/>

## Dane

### Gapminder

Dane z pakietu `gapminder` składają się z 1704 obserwacji oraz 6 zmiennych:

-   **country** - zmienna czynnikowa składająca się z 142 poziomów
-   **continent** - zmienna czynnikowa składająca się z 5 poziomów
-   **year** - dane dla lat 1952 - 2007, co 5 lat.
-   **lifeExp** (ang. *life expectancy at birth*) - oczekiwana długość trwania życia
-   **pop** - ogólna liczba ludności\
-   **gdpPercap** - PKB na osobę

```{r}
#| label: wczytanie-danych
#| include: false
data('gapminder', package = 'gapminder')
```

```{r}
#| eval: false
library(gapminder)
?gapminder
```

```{r}
str(gapminder)
```

### Dane meteorologiczne

Dane w pliku *pomiary_pol.csv* składają się z 1500 obserwacji oraz 11 zmiennych:

-   **pomiar_id** - id posterunku pomiarowego
-   **tmin_4** - minimalna temperatura powietrza w kwietniu
-   **tmax_4** - maksymalna temperatura powietrza w kwietniu
-   **tmin_9** - minimalna temperatura powietrza we wrześniu
-   **tmax_9** - maksymalna temperatura powietrza we wrześniu
-   **annual_tavg** - średnia roczna temperatura powietrza
-   **annual_precip** - roczna suma opadów (mm)
-   **prow_id** - id prowincji fizjograficznej (od 1 do 7)
-   **woj_id** - id województwa
-   **prowincja** - zmienna tekstowa - nazwa jednej z 7 prowincji fizjograficznych
-   **wojewodztwo** - zmienna tekstowa - nazwa województwa (nazwa kolumny bez polskich znaków)

```{r}
pomiary_pol = read.csv("dane/pomiary_pol.csv")
```

```{r}
str(pomiary_pol)
```

**Uwaga: zbiór zawiera braki danych (NA).** W każdej z kolumn pomiarowych brakuje 5 wartości, w kolumnie *prow_id* oraz *prowincja* - 11, w *woj_id* - 10, a w *wojewodztwo* - 12. Funkcje statystyczne wymagają wtedy argumentu `na.rm = TRUE`, a testy i modele pomijają takie obserwacje (informują o tym w wyniku). Liczbę braków sprawdzimy poleceniem:

```{r}
colSums(is.na(pomiary_pol))
```

### Pozostałe zbiory danych

Wszystkie pliki znajdują się w folderze `dane`.

| Plik | Rozmiar | Zawartość | Wykorzystanie |
|------|---------|-----------|---------------|
| *pomiary_pol.csv* | 1500 x 11 | dane meteorologiczne (opisane powyżej) | rozdz. 1, 14, 16, 19, 22 |
| *dane.csv* | 24 x 6 | podzbiór `gapminder` - Australia i Nowa Zelandia | rozdz. 2, 3 |
| *dane.txt* | 24 x 6 | te same dane w pliku tekstowym (separator: spacja) | rozdz. 2 |
| *dane.rds* | 12 x 6 | dane dla Australii, w formacie wewnętrznym R | rozdz. 2 |
| *cw1.rda* | - | zapisane środowisko pracy: obiekty `australia` oraz `dane` | rozdz. 2 |
| *plony.csv* | 100 x 4 | id, jakosc_gleby, plon, opady - dane jakościowe | rozdz. 17, 22 |
| *tetno.csv* | 20 x 4 | tętno przed i po wysiłku u 20 osób, z podziałem na płeć | rozdz. 22 |
| *daneMieszkania.csv* | 200 x 5 | cena, pokoi, powierzchnia, dzielnica, typ.budynku - mieszkania we Wrocławiu | rozdz. 13, 20-22 |

Zbiór `gapminder` pochodzi z pakietu o tej samej nazwie i jest wykorzystywany w rozdziałach 1, 3-12, 15, 16, 18 oraz 21-22.

Zbiór *daneMieszkania.csv* to zapisany w formacie csv zbiór `mieszkania` z pakietu `Przewodnik`, towarzyszącego podręcznikowi:

> Biecek P., *Przewodnik po pakiecie R*, wyd. 4 rozszerzone, Oficyna Wydawnicza GiS, Wrocław 2017. Materiały do książki wraz z pakietem `Przewodnik`: <http://biecek.pl/R>.
