---
format: live-html
webr:
  packages:
    - gapminder

---

{{< include ./_extensions/r-wasm/live/_knitr.qmd >}}

```{webr}
#| setup: true
#| exercise: 
#|  - ex_1
#|  - ex_2
#|  - ex_3
#|  - ex_4
#|  - ex_5
#|  - ex_6
#|  - ex_7

library(gapminder)
data('gapminder', package = 'gapminder')
```

# Przetwarzanie danych w R 

```{r}
#| label: wczytanie-danych
#| include: false
data('gapminder', package = 'gapminder')
```

## Wstępna eksploracja danych 

```{r}
#| eval: false
str(gapminder)

#wyświetlanie początkowych wierszy, argument n definiuje ile wierszy ma być wyświetlonych (domyślnie 6)
head(gapminder)
head(gapminder, n = 2)

#wyświetlanie n ostatnich wierszy, argument n definiuje ile wierszy ma być wyświetlonych (domyślnie 6)
tail(gapminder)

#wyświetlanie nazw zmiennych, nazw kolumn oraz nazw wierszy
names(gapminder)
colnames(gapminder)
rownames(gapminder)

#liczba kolumn
ncol(gapminder)

#liczba wierszy
nrow(gapminder)

#wyświetlanie unikalnych wartości 
unique(gapminder$continent)

#typ/klasa zmiennej
class(gapminder$continent)

#Liczność poszczególnych kategorii 
table(gapminder$continent) 

#Podstawowe statystyki zbioru danych
summary(gapminder)

#Podstawowe statystyki zmiennej lifeExp (oczekiwana długość życia)
summary(gapminder$lifeExp)
```

> Uwaga! W ten sposób zaznaczane będą w tekście zadania do wykonania odnoszące się do omówionego powyżej fragmentu materiału. 

> Wczytaj do R zbiór danych z pliku `dane.csv` oraz przypisz go do obiektu o nazwie `dane`. Wyświetl 4 ostatnie wiersze zbioru danych `dane`. Wyświetl unikalne wartości dla kolumny `country`. Wyświetl podstawowe statystyki zbioru danych `dane`. 

```{webr}
#| exercise: ex_1

# Wczytaj do R zbiór danych z pliku `dane.csv` z folderu `dane` oraz przypisz go do obiektu o nazwie `dane`


# Wyświetl 4 ostatnie wiersze zbioru danych `dane`. 


# Wyświetl unikalne wartości dla kolumny `country`. 


# Wyświetl podstawowe statystyki zbioru danych `dane`. 


```

## Indeksowanie

### wektory

W R pierwszy element wektora indeksowany jest jako 1.

```{r}
#| label: indeks-wektor
#| eval: false
v <- c(a = 1, b = 2, c = 3, d = 4, e = 5)
v
v[1]
v[-1]
v[1:3]
v[v>4]
v['a']
```

### data.frame

Indeksowanie ramki danych ma postać: obiekt\[wiersz, kolumna\].

Wybór jednej zmiennej wykonywany jest za pomocą operatora '\$' (np. gapminder$continent)

```{r}
#| label: indeks-df
#| eval: false
gapminder[1,]
gapminder[,1]
gapminder[3, 4]
gapminder[, -1]
gapminder[, c(2,3)]
gapminder[gapminder$year == 1952, ]
gapminder[gapminder$year == 1952 & gapminder$continent=='Asia',]
gapminder[gapminder$year == 1952, c(5)]
gapminder[gapminder$pop > 10000000, ]
gapminder[gapminder$continent != 'Asia',]
gapminder[gapminder$continent %in% c('Asia', 'Africa'),]
```

> Używając indeksowania wybierz ze zbioru danych gapminder dane dla kontynentu Europa.

```{webr}
#| exercise: ex_2
# Dane dla kontynentu Europa

```

> Używając indeksowania wybierz ze zbioru danych gapminder dane dla kontynentu Azja (Asia); ogranicz wybór tylko do kolumn pop oraz lifeExp. 

```{webr}
#| exercise: ex_3
# Zmienne lifeExp oraz pop dla kontynentu Azja

```

> Używając indeksowania wybierz ze zbioru danych gapminder obserwacje, dla których oczekiwana długość trwania życia przekroczyła 75 lat

```{webr}
#| exercise: ex_4
# lifeExp > 75

```

> Używając indeksowania wybierz ze zbioru danych gapminder dane dla lat 1952 oraz 2007.

```{webr}
#| exercise: ex_5
# Dane dla lat 1952 i 2007

```


## Selekcja oraz tworzenie nowej zmiennej

### Funkcja `subset()`

Funkcja `subset()` pozwala wybrać wiersze spełniające warunek oraz kolumny (argument *select*) w jednym wywołaniu - bez powtarzania nazwy obiektu, jak przy indeksowaniu.

```{r}
#| eval: false
dane_sel <- subset(gapminder, continent == "Europe" & year == 1952, select = c(country, pop))
dane_selection <- subset(gapminder, continent == "Europe" & year == 1952, select = c(country:pop))
```

> W jakich latach w Australii długość trwania życia wynosiła powyżej 75 lat? 

```{webr}
#| exercise: ex_6
#  W jakich latach w Australii długość trwania życia wynosiła powyżej 75 lat? 

```

### Tworzenie nowej zmiennej 

```{r}
#| eval: false
dane1952 <- gapminder[gapminder$year == 1952, ]
```

```{r}
#| eval: false
gapminder$pop_mln <- gapminder$pop / 1000000
head(gapminder, 3)
```

### Porządkowanie 

```{r}
#| eval: false
dane_2 <- gapminder[order(gapminder$year), ]

#sortowanie względemm dwóch zmiennych
dane_2 <- gapminder[order(gapminder$continent, gapminder$country), ]
head(dane_2)

#sortowanie według kraju (rosnąco) oraz roku (malejąco)
dane_2 <- gapminder[order(gapminder$country, -gapminder$year),]
head(dane_2)

```

> W którym roku liczba ludności Nowej Zelandii (New Zealand) przekroczyła 3 miliony? 

```{webr}
#| exercise: ex_7
# W którym roku liczba ludności Nowej Zelandii (New Zealand) przekroczyła 3 miliony? 

```
