---
format: live-html
webr:
  packages:
    - dplyr
    - ggplot2
---

{{< include ./_extensions/r-wasm/live/_knitr.qmd >}}

```{webr}
#| setup: true
#| exercise: 
#|  - ex_1
#|  - ex_2
#|  - ex_3

library(dplyr)
library(ggplot2)

```

# Testy parametryczne

## Testy t-Studenta

-   Służą do wnioskowania o wartości średniej w populacji, z której pobraliśmy próbę losową.

-   Służą do porównania ze sobą dwóch grup

-   Można wyróżnić trzy rodzaje testów t-Studenta:

    -   dla prób niezależnych
    -   dla prób zależnych
    -   dla jednej próby

-   Założenia testów t-Studenta

    -   Zmienne powinny być ilościowe
    -   Rozkład danych w każdej z grup jest zbliżony do rozkładu normalnego
    -   Wartości w badanych grupach wykazują podobną wariancję (homogeniczność wariancji) - założenie klasycznego testu t-Studenta, nie testu Welcha (patrz uwaga poniżej)
    -   Obserwacje są od siebie niezależne (dla testu dla prób niezależnych)

**Uwaga: domyślnym testem w R jest test Welcha.** Funkcja `t.test()` ma argument `var.equal = FALSE`, więc domyślnie wykonuje **test Welcha** - odmianę testu t-Studenta, która **nie wymaga** równości wariancji w grupach. Dlatego w wyniku widzimy nagłówek *Welch Two Sample t-test*, a liczba stopni swobody nie jest liczbą całkowitą.

Klasyczny test t-Studenta, zakładający równość wariancji, otrzymamy, podając `var.equal = TRUE`:

```{r}
#| eval: false
t.test(annual_tavg ~ prowincja, data = pomiary_pol2, var.equal = TRUE)
```

Ma to sens dopiero wtedy, gdy równość wariancji wcześniej sprawdzimy - służy do tego test F lub test Levene'a (patrz podrozdział *Testowanie istotności różnic wariancji*). W praktyce test Welcha jest bezpieczniejszym wyborem i dlatego jest w R domyślny.

-   Hipoteza statystyczna

    -   Hipoteza zerowa: $H_0 : \mu_1 = \mu_2$

    -   Hipotezy alternatywne:

        -   test jednostronny: $H_A : \mu_1 > \mu_2$
        -   test dwustronny: $H_A : \mu_1 \neq \mu_2$

### Test t-Studenta dla prób niezależnych

-   Dotyczy porównania ze sobą dwóch różnych grup obserwacji
-   Próby muszą być od siebie niezależne (wyniki pomiaru jednej grupy nie zależą od wyników pomiaru drugiej grupy)

**Przykład: Czy istnieją istotne różnice w średniej temperaturze (annual_tavg) między Niżem Wschodniobałtycko-Białoruskim, a Wyżynami Polskimi?**

```{r}
library(dplyr)
pomiary_pol = read.csv("dane/pomiary_pol.csv")
pomiary_pol2 = filter(pomiary_pol, 
                      prowincja %in%
                       c("Niż Wschodniobałtycko-Białoruski",
                         "Wyżyny Polskie"))

head(pomiary_pol2)
```

```{r}
#| message: false
#| warning: false
library(ggplot2)
ggplot(pomiary_pol2, aes(x = prowincja, y = annual_tavg)) + 
  geom_boxplot() + 
  labs(x = "Prowincja", y = "Temperatura powietrza [C]") + 
  theme_bw()
```

Testowanie istotności różnic przy założeniu hipotezy dwustronnej tj. $\mu_{Niż} \neq \mu_{Wyżyny}$

```{r}
t.test(annual_tavg ~ prowincja, data = pomiary_pol2)
```

### Jak czytać wynik testu t-Studenta

Wydruk testu wygląda zawsze tak samo, niezależnie od danych. Warto raz nauczyć się, co oznacza każdy wiersz.

```         
	Welch Two Sample t-test                       <- (1) nazwa wykonanego testu

data:  annual_tavg by prowincja                  <- (2) analizowane dane
t = -29.666, df = 338.07, p-value < 2.2e-16      <- (3) statystyka, stopnie swobody, p-value
alternative hypothesis: true difference in means  <- (4) testowana hipoteza alternatywna
  between group Niż ... and group Wyżyny ... is not equal to 0
95 percent confidence interval:                  <- (5) przedział ufności dla RÓŻNICY średnich
 -0.6871  -0.6018
sample estimates:                                <- (6) średnie w porównywanych grupach
  mean in group Niż ...   mean in group Wyżyny ...
                 6.9790                   7.6232
```

1.  **Nazwa testu** - sprawdź, czy R wykonał ten test, który zamierzałeś. *Welch* oznacza wariant nie zakładający równości wariancji; *Paired* - test dla prób zależnych.
2.  **Dane** - która zmienna i według jakiej zmiennej grupującej.
3.  **p-value** - liczba, na podstawie której podejmujesz decyzję. Statystyka `t` i stopnie swobody `df` są potrzebne przy opisie wyniku w raporcie.
4.  **Hipoteza alternatywna** - co dokładnie było testowane oraz **w jakiej kolejności** R ustawił grupy (ważne przy testach jednostronnych).
5.  **Przedział ufności** - tu dla **różnicy** średnich. Jeśli zawiera zero, różnica nie jest istotna statystycznie. To ta sama informacja co p-value, podana w jednostkach zmiennej.
6.  **sample estimates** - średnie w grupach. Stąd odczytasz **kierunek** i **wielkość** różnicy; sam test mówi tylko, czy różnica istnieje.

> **Zapamiętaj:** p-value mówi, *czy* różnica jest istotna statystycznie. O tym, czy jest **istotna praktycznie**, decyduje jej wielkość - a tę odczytasz z sekcji *sample estimates* i z przedziału ufności.

### Jak wyciągnąć pojedynczą liczbę z wyniku

Wynik testu można zapisać do obiektu i wyjmować z niego potrzebne wartości - przydaje się to przy pisaniu raportów:

```{r}
wynik <- t.test(annual_tavg ~ prowincja, data = pomiary_pol2)

wynik$p.value       # sama wartość p
wynik$conf.int      # przedział ufności dla różnicy
wynik$estimate      # średnie w grupach
round(wynik$p.value, 4)
```

### Jak opisać wynik w raporcie

Do raportu nie wklejamy wydruku z R, tylko opisujemy wynik zdaniem zawierającym: nazwę testu, porównywane grupy, ich średnie, statystykę testową ze stopniami swobody oraz wartość p.

> Test t-Studenta dla prób niezależnych wykazał istotną statystycznie różnicę w średniej rocznej temperaturze powietrza między Niżem Wschodniobałtycko-Białoruskim (M = 6,98 °C) a Wyżynami Polskimi (M = 7,62 °C); t(338,1) = -29,67; p < 0,001.

**Interpretacja wyników**

-   Poziom prawdopodobieństwa p (p-wartość) - jest to wyliczany w pakietach komputerowych najmniejszy poziom istotności, przy której wyliczona wartość testującej statystyki doprowadza do odrzucenia hipotezy zerowej.

-   ***Jeśli p-wartość jest poniżej założonego poziomu istotności (np. 0.05) tzn. że hipotezę zerową możemy odrzucić na rzecz hipotezy alternatywnej.***

W powyższym przykładzie:

-   Hipoteza zerowa: prawdziwa różnica w średnich jest równa 0

-   Hipoteza alternatywna: Prawdziwa różnica w średnich nie jest równa 0.

-   P-wartość \< 2.2e-16

    -   P-wartość jest mniejsza od 0.05 a zatem możemy odrzucić hipotezę zerową (różnica w średnich równa 0) na rzecz hipotezy alternatywnej (różnica w średnich różna od 0)

-   ***Pytanie: Czy średnia temperatura powietrza na Niżu i na Wyżynach różni się istotnie?***

-   ***Odpowiedź: Średnia temperatura na Niżu i na Wyżynach różni się istotnie.***

**Przykład: Czy średnia temperatura (annual_tavg) Niżu Wschodniobałtycko-Białoruskiego jest istotnie wyższa od temperatury na Wyżynach Polskich?**

Testowanie istotności różnic przy założeniu hipotezy jednostronnej tj. $\mu_{Niż} > \mu_{Wyżyny}$

**Uwaga!** Przy zapisie formułowym (`annual_tavg ~ prowincja`) R porównuje grupy w kolejności **alfabetycznej** nazw. Tutaj "Niż Wschodniobałtycko-Białoruski" poprzedza "Wyżyny Polskie", więc pierwszą grupą jest Niż i `alternative = "greater"` oznacza hipotezę $\mu_{Niż} > \mu_{Wyżyny}$. Przy innej parze prowincji kolejność może być odwrotna! Zawsze warto sprawdzić, która grupa jest pierwsza:

```{r}
#| eval: false
levels(factor(pomiary_pol2$prowincja))
```

Kolejność można też odczytać z wiersza *sample estimates* w wyniku testu - tam średnie są wypisane w tej samej kolejności, w jakiej test je porównał.

```{r}
t.test(annual_tavg ~ prowincja, data = pomiary_pol2, 
       alternative = "greater")
```

**Interpretacja:** p-value wynosi 1, czyli nie ma **żadnych** podstaw do odrzucenia hipotezy zerowej w tym kierunku. Wynik ten **nie oznacza**, że grupy się nie różnią - oznacza, że różnica przebiega w kierunku **przeciwnym** do postawionej hipotezy alternatywnej. Widać to w wierszu *sample estimates*: średnia na Niżu wynosi 6,98 C, a na Wyżynach 7,62 C, więc Niż jest chłodniejszy. Wartość p blisko 1 w teście jednostronnym to typowy sygnał, że hipotezę postawiono w złą stronę - w kolejnym przykładzie sprawdzamy kierunek przeciwny.

**Przykład: Czy średnia temperatura (annual_tavg) Niżu Wschodniobałtycko-Białoruskiego jest istotnie niższa od temperatury na Wyżynach Polskich?**

Testowanie istotności różnic przy założeniu hipotezy jednostronnej tj. $\mu_{Niż} < \mu_{Wyżyny}$

```{r}
t.test(annual_tavg ~ prowincja, data = pomiary_pol2, 
       alternative = "less")
```

**Interpretacja:** p-value wynosi 9,8e-34, czyli znacznie mniej od przyjętego poziomu 0,05. Odrzucamy hipotezę zerową na rzecz alternatywnej: średnia temperatura roczna na Niżu Wschodniobałtycko-Białoruskim jest istotnie statystycznie niższa niż na Wyżynach Polskich. Zwróć uwagę, że to ten sam zestaw danych, co w poprzednim przykładzie - zmienił się tylko kierunek hipotezy alternatywnej, a wynik z nieistotnego stał się bardzo istotny.

> Wczytaj dane z pliku dane/pomiary_pol.csv. Sprawdź czy średnia temperatura roczna (annual_tavg) na Wyżynach Polskich różni się od Masywu Czeskiego? Stwórz wykres porównujący tę zmienną dla tych prowincji. Określ czy różnica pomiędzy średnimi jest istotna statystycznie.

```{webr}
#| exercise: ex_1

```

:::: {.solution exercise="ex_1"}
::: {.callout-tip title="Solution" collapse="false"}
Rozwiązanie:

``` r
pomiary_pol = read.csv("dane/pomiary_pol.csv")
pomiary_pol2 = filter(pomiary_pol, prowincja %in% c("Masyw Czeski", "Wyżyny Polskie"))
ggplot(pomiary_pol2, aes(x = prowincja, y = annual_tavg)) + 
  geom_boxplot() + 
  labs(x = "Prowincja", y = "Temperatura powietrza [C]") + 
  theme_bw()
  
t.test(annual_tavg ~ prowincja, data = pomiary_pol2)
```
:::
::::

> Wczytaj dane z pliku dane/pomiary_pol.csv. Sprawdź czy średnia temperatura roczna (annual_tavg) Masywu Czeskiego jest większa od temperatury na Wyżynach Polskich?

```{webr}
#| exercise: ex_2

```

:::: {.solution exercise="ex_2"}
::: {.callout-tip title="Solution" collapse="false"}
Rozwiązanie:

``` r
pomiary_pol = read.csv("dane/pomiary_pol.csv")
pomiary_pol2 = filter(pomiary_pol, prowincja %in% c("Masyw Czeski", "Wyżyny Polskie"))
ggplot(pomiary_pol2, aes(x = prowincja, y = annual_tavg)) + 
  geom_boxplot() + 
  labs(x = "Prowincja", y = "Temperatura powietrza [C]") + 
  theme_bw()
  
t.test(annual_tavg ~ prowincja, data = pomiary_pol2, 
       alternative = "greater")
```
:::
::::

### Test t-Studenta dla prób zależnych

-   Dotyczy porównania ze sobą tej samej grupy obserwacji
-   Próby są zależne, czyli wynik pomiaru w drugim badaniu zależy od pierwszego (dotyczy tej samej obserwacji)
-   Służy określeniu wielkości zmian pomiędzy pomiarami

```{r}
library(dplyr)
library(tidyr)
library(ggplot2)
pomiary_pol = read.csv("dane/pomiary_pol.csv")
head(pomiary_pol)
```

**Przykład: Czy maksymalna temperatura kwietnia (tmax_4) oraz września (tmax_9) różni się istotnie?**

```{r}
#| message: false
#| warning: false

#Wykonanie wykresu pudelkowego wymaga zamiany danych na format dlugi
pomiary_pol_l <- pomiary_pol |> 
  select(pomiar_id, tmax_4, tmax_9) |> 
  pivot_longer(contains("tmax"))

ggplot(pomiary_pol_l, aes(name, value)) + 
  geom_boxplot() + 
  labs(y = "Temperatura powietrza [C]") + 
  theme_bw()
```

Test t-Studenta dla prób zależnych, jeśli dane są w formacie szerokim.

```{r}
t.test(pomiary_pol$tmax_4, pomiary_pol$tmax_9, paired = TRUE)
```

**Interpretacja:** średnia różnica (tmax_4 - tmax_9) wynosi -5,25 C, a p-value jest mniejsze od 2,2e-16. Odrzucamy hipotezę zerową: maksymalna temperatura kwietnia różni się istotnie statystycznie od maksymalnej temperatury września, przy czym kwiecień jest chłodniejszy. Znak średniej różnicy wskazuje kierunek - sam test dwustronny mówi tylko, że różnica istnieje.

> Wczytaj dane z pliku dane/pomiary_pol.csv. Wykonaj test dla określenia czy maksymalna temperatura powietrza w kwietniu (tmax_4) jest niższa od maksymalnej temperatury września (tmax_9). Sformułuj hipotezę zerową oraz hipotezę alternatywną oraz zinterpretuj wynik testu.

```{webr}
#| exercise: ex_3

```

:::: {.solution exercise="ex_3"}
::: {.callout-tip title="Solution" collapse="false"}
Rozwiązanie:

``` r
pomiary_pol = read.csv("dane/pomiary_pol.csv")
t.test(pomiary_pol$tmax_4, pomiary_pol$tmax_9, paired = TRUE, alternative = "less")
```
:::
::::

### Zadanie: znajdź błąd

> Badacz chciał sprawdzić, czy maksymalna temperatura powietrza w kwietniu różni się od maksymalnej temperatury we wrześniu. Dysponował pomiarami z 1500 stacji - dla każdej stacji miał obie wartości. Wykonał test: `t.test(pomiary_pol$tmax_4, pomiary_pol$tmax_9)`. Co zrobił źle i jaki będzie skutek tego błędu?

:::: {.callout-tip title="Odpowiedź" collapse="true"}
Badacz zastosował test dla prób **niezależnych**, podczas gdy obie wartości pochodzą z **tej samej stacji** - próby są sparowane. Powinien dodać argument `paired = TRUE`.

Skutek: test dla prób niezależnych nie wykorzystuje informacji o powiązaniu obserwacji. Zmienność między stacjami (jedne są ogólnie cieplejsze, inne chłodniejsze) trafia wtedy do oszacowania błędu, zamiast zostać wyłączona z analizy. Test ma przez to **mniejszą moc** - przy mniejszej różnicy mógłby jej w ogóle nie wykryć.
::::

## Testowanie istotności różnic wariancji

-   Pozwala na porównywanie wariancji w dwóch grupach pomiarów
-   Zakłada rozkład normalny w obu grupach
-   Test ten może być jednostronny lub dwustronny
-   Dla wielu wariancji używany jest **test Levene'a**

```{r}
pomiary_pol = read.csv("dane/pomiary_pol.csv")
pomiary_pol2 = subset(pomiary_pol, 
                     prowincja %in%
                       c("Niż Wschodniobałtycko-Białoruski",
                         "Wyżyny Polskie"))
```

```{r}
var.test(annual_tavg ~ prowincja, data = pomiary_pol2)
```

**Interpretacja:**

-   Wartość p-value dla testu F p = 0.3405 jest większa od założonego poziomu istotności (0.05). Nie ma istotnych różnic między wariancją dla obu grup (Niżu oraz Wyżyn).

### Test Levene'a

-   Porównywane grupy w testach parametrycznych powinny mieć podobne wariancje
-   Do weryfikacji czy zachowana jest homogeniczność wariancji w grupach stosuje się, między innymi, test Levene'a
-   $H_0$ - wariancje są takie same
-   $H_A$ - wariancje się różnią

```{r}
pomiary_pol = read.csv("dane/pomiary_pol.csv")
pomiary_pol2 = subset(pomiary_pol, 
                     prowincja %in%
                       c("Niż Wschodniobałtycko-Białoruski",
                         "Wyżyny Polskie"))
```

```{r}
#| message: false
library(car)
leveneTest(annual_tavg ~ factor(prowincja), data = pomiary_pol2)
```

**Interpretacja:** p-value wynosi 0,2686, czyli jest większe od 0,05. Nie ma podstaw do odrzucenia hipotezy zerowej o równości wariancji - założenie homogeniczności wariancji w obu prowincjach można uznać za spełnione. Wynik jest zgodny z wcześniejszym testem F (p = 0,3405), co jest typowe: oba testy odpowiadają na to samo pytanie, ale test Levene'a jest mniej wrażliwy na odstępstwa od normalności i nadaje się także dla więcej niż dwóch grup.
