---
format: live-html
webr:
  packages:
    - tidyverse
    - ggplot2
---

{{< include ./_extensions/r-wasm/live/_knitr.qmd >}}

```{webr}
#| setup: true
#| exercise: 
#|  - ex_1
#|  - ex_2
#|  - ex_3

library(tidyverse)
library(ggplot2)

```

# Testy parametryczne

## Testy t-Studenta

-   Służą do wnioskowania o wartości średniej w populacji, z której pobraliśmy próbę losową.

-   Służą do porównania ze sobą dwóch grup

-   Można wyróżnić trzy rodzaje testów t-Studenta:

    -   dla prób niezależnych
    -   dla prób zależnych
    -   dla jednej próby

-   Założenia testów t-Studenta

    -   Rozkład danych obserwacji jest zbliżony do rozkładu normalnego
    -   Badane grupy mają zbliżoną liczebność
    -   Wartości w badanych grupach wykazują podobną wariancję (homogeniczność wariancji)
    -   Zmienne powinny być ilościowe

-   Hipoteza statystyczna

    -   Hipoteza zerowa: $H_0 : \mu_1 = \mu_2$

    -   Hipotezy alternatywne:

        -   test jednostronny: $H_A : \mu_1 > \mu_2$
        -   test dwustronny: $H_A : \mu_1 \neq \mu_2$

### Test t-Studenta dla prób niezależnych

-   Dotyczy porównania ze sobą dwóch różnych grup obserwacji
-   Próby muszą być od siebie niezależne (wyniki pomiaru jednej grupy nie zależą od wyników pomiaru drugiej grupy)

**Przykład: Czy istnieją istotne różnice w średniej temperaturze (annual_tavg) między Niżem Wschodniobałtycko-Białoruskim, a Wyżynami Polskimi?**

```{r}
library(dplyr)
pomiary_pol = read.csv("data/pomiary_pol.csv")
pomiary_pol2 = filter(pomiary_pol, 
                      prowincja %in%
                       c("Niż Wschodniobałtycko-Białoruski",
                         "Wyżyny Polskie"))

head(pomiary_pol2)
```

```{r}
#| message: false
#| warning: false
library(ggplot2)
ggplot(pomiary_pol2, aes(x = prowincja, y = annual_tavg)) + 
  geom_boxplot() + 
  labs(x = "Prowincja", y = "Temperatura powietrza [C]") + 
  theme_bw()
```

Testowanie istotności różnic przy założeniu hipotezy dwustronnej tj. $\mu_{Niż} \neq \mu_{Wyżyny}$

```{r}
t.test(annual_tavg ~ prowincja, data = pomiary_pol2)
```

**Intepretacja wyników**

-   Poziom prawdopodobieństwa p (p-wartość) - jest to wyliczany w pakietach komputerowych najmniejszy poziom istotności, przy której wyliczona wartość testującej statystyki doprowadza do odrzucenia hipotezy zerowej.

-   ***Jeśli p-wartość jest poniżej założonego poziomu istotności (np. 0.05) tzn. że hipotezę zerową możemy odrzucić na rzecz hipotezy alternatywnej.***

W powyższym przykładzie:

-   Hipoteza zerowa: prawdziwa różnica w średnich jest równa 0

-   Hipoteza alternatywna: Prawdziwa róznica w średnich nie jest równa 0.

-   P-wartość \< 2.2e-16

    -   P-wartość jest mniejsza od 0.05 a zatem możemy odrzucić hipotezę zerową (różnica w średnich równa 0) na rzecz hipotezy alternatywnej (różnica w średnich różna od 0)

-   ***Pytanie: Czy średnia temperatura powietrza na Niżu i na Wyżynach różni się istotnie?***

-   ***Odpowiedź: Średnia temperatura na Niżu i na Wyżynach różni się istotnie.***

**Przykład: Czy średnia temperatura (annual_tavg) Niżu Wschodniobałtycko-Białoruskiego jest istotnie wyższa od tempratury na Wyżynach Polskich?**

Testowanie istotności różnic przy założeniu hipotezy jednostronnej tj. $\mu_{Niż} > \mu_{Wyżyny}$

```{r}
t.test(annual_tavg ~ prowincja, data = pomiary_pol2, 
       alternative = "greater")
```

> Jaka jest interpretacja powyższego wyniku testu?

**Przykład: Czy średnia temperatura (annual_tavg) Niżu Wschodniobałtycko-Białoruskiego jest istotnie niższa od tempratury na Wyżynach Polskich?**

Testowanie istotności różnic przy założeniu hipotezy jednostronnej tj. $\mu_{Niż} < \mu_{Wyżyny}$

```{r}
t.test(annual_tavg ~ prowincja, data = pomiary_pol2, 
       alternative = "less")
```

> Jaka jest interpretacja powyższego wyniku testu?

> Wczytaj dane z pliku data/pomiary_pol.csv. Sprawdź czy średnia temperatura roczna (annual_tavg) na Wyżynach Polskich różni się od Masywu Czeskiego? Stwórz wykres porównujący tą zmienną dla tych prowincji. Określ czy różnica pomiędzy średnimi jest istotna statystycznie.

```{webr}
#| exercise: ex_1

```

:::: {.solution exercise="ex_1"}
::: {.callout-tip title="Solution" collapse="false"}
Rozwiązanie:

``` r
pomiary_pol = read.csv("data/pomiary_pol.csv")
pomiary_pol2 = filter(pomiary_pol, prowincja %in% c("Masyw Czeski", "Wyżyny Polskie"))
ggplot(pomiary_pol2, aes(x = prowincja, y = annual_tavg)) + 
  geom_boxplot() + 
  labs(x = "Prowincja", y = "Temperatura powietrza [C]") + 
  theme_bw()
  
t.test(annual_tavg ~ prowincja, data = pomiary_pol2)
```
:::
::::

> Wczytaj dane z pliku data/pomiary_pol.csv. Sprawdź czy średnia temperatura roczna (annual_tavg) Masywu Czeskiego jest większa od temperatury na Wyżynach Polskich?

```{webr}
#| exercise: ex_2

```

:::: {.solution exercise="ex_2"}
::: {.callout-tip title="Solution" collapse="false"}
Rozwiązanie:

``` r
pomiary_pol = read.csv("data/pomiary_pol.csv")
pomiary_pol2 = filter(pomiary_pol, prowincja %in% c("Masyw Czeski", "Wyżyny Polskie"))
ggplot(pomiary_pol2, aes(x = prowincja, y = annual_tavg)) + 
  geom_boxplot() + 
  labs(x = "Prowincja", y = "Temperatura powietrza [C]") + 
  theme_bw()
  
t.test(annual_tavg ~ prowincja, data = pomiary_pol2, 
       alternative = "greater")
```
:::
::::

### Test t-Studenta dla prób zależnych

-   Dotyczy porównania ze sobą tej samej grupy obserwacji
-   Próby są zależne, czyli wynik pomiary w drugim badaniu zależy od pierwszego (dotyczy tej samej obserwacji)
-   Służy określeniu wielkości zmian pomiędzy pomiarami

```{r}
library(dplyr)
library(tidyr)
library(ggplot2)
pomiary_pol = read.csv("data/pomiary_pol.csv")
head(pomiary_pol)
```

**Przykład: Czy maksymalna temperatura kwietnia (tmax_4) oraz września (tmax_9) różni się istotnie?**

```{r}
#| message: false
#| warning: false

#Wykonanie wykresu pudelkowego wymaga zamiany danych na format dlugi
pomiary_pol_l <- pomiary_pol %>% 
  select(pomiar_id, tmax_4, tmax_9) %>% 
  pivot_longer(contains("tmax"))

ggplot(pomiary_pol_l, aes(name, value)) + 
  geom_boxplot() + 
  labs(y = "Temperatura powietrza [C]") + 
  theme_bw()
```

Test t-Studenta dla prób zależnych, jeśli dane są w formacie szerokim.

```{r}
t.test(pomiary_pol$tmax_4, pomiary_pol$tmax_9, paired = TRUE, alternative = "greater")
```

> Jaka jest interpretacja powyższego wyniku?

> Wczytaj dane z pliku data/pomiary_pol.csv. Wykonaj test dla określenia czy maksymalna temperatura powietrza w kwietniu (tmax_4) jest niższa od maksymalnej temperatury września (tmax_9). Sformułuj hipotezę zerową oraz hipotezę alternatywną oraz zinterpretuj wynik testu.

```{webr}
#| exercise: ex_3

```

:::: {.solution exercise="ex_3"}
::: {.callout-tip title="Solution" collapse="false"}
Rozwiązanie:

``` r
pomiary_pol = read.csv("data/pomiary_pol.csv")
t.test(pomiary_pol$tmax_4, pomiary_pol$tmax_9, paired = TRUE, alternative = "less")
```
:::
::::

## Testowanie istotności różnic wariancji

-   Pozwala na porównywanie wariancji w dwóch grupach pomiarów
-   Zakłada rozkład normalny w obu grupach
-   Test ten może być jednostronny lub dwustronny
-   Dla wielu wariancji używany jest **test Levene'a**

```{r}
pomiary_pol = read.csv("data/pomiary_pol.csv")
pomiary_pol2 = subset(pomiary_pol, 
                     prowincja %in%
                       c("Niż Wschodniobałtycko-Białoruski",
                         "Wyżyny Polskie"))
```

```{r}
var.test(annual_tavg ~ prowincja, data = pomiary_pol2)
```

**Interpretacja:**

-   Wartość p-value dla testu F p = 0.3405 jest większa od założonego poziomu istotności (0.05). Nie ma istotnych różnic między wariancją dla obu grup (Niżu oraz Wyżyn).

### Test Levene’a

-   Porównywane grupy w testach parametrycznych powinny mieć podobne wariancje
-   Do weryfikacji czy zachowana jest homogoniczność wariancji w grupach stosuje się, między innymi, test Levene"a
-   $H_0$ - wariancje są takie same
-   $H_A$ - wariancje się różnią

```{r}
pomiary_pol = read.csv("data/pomiary_pol.csv")
pomiary_pol2 = subset(pomiary_pol, 
                     prowincja %in%
                       c("Niż Wschodniobałtycko-Białoruski",
                         "Wyżyny Polskie"))
```

```{r}
#| message: false
library(car)
leveneTest(annual_tavg ~ prowincja, data = pomiary_pol2)
```
