---
format: live-html
webr:
  packages:
    - tidyverse
    - ggplot2
---

{{< include ./_extensions/r-wasm/live/_knitr.qmd >}}

```{webr}
#| setup: true
#| exercise: 
#|  - ex_1
#|  - ex_2

library(tidyverse)
library(ggplot2)
library(gapminder)

data('gapminder', package = 'gapminder')

```

# Testy nieparametryczne

-   Nie wymagają spełnienia założenia o normalności rozkładu (w przeciwieństwie do metod parametrycznych, które zakładają, że dane są ilościowe, populacja posiada rozkład normalny, a próba ma odpowiednią wielkość)
-   Wnioski wysunięte na podstawie testów nieparametrycznych nie mają tak dużej mocy jak testu parametryczne (zazwyczaj)
-   Wymagają spełnienia mniejszej liczby założeń, są bardziej elastyczne oraz można je stosować również do danych nieilościowych
-   Są oparte o analizę rang (czyli o kolejność a nie aktualne wartości)
-   Dane w porównywanych grupach są porządkowane (rosnąco lub malejąco) i na tej podstawie są wykonywane obliczenia
-   Metody nieparametryczne są najbardziej odpowiednie w przypadku prób o małych liczebnościach (patrz Centralne Twierdzenie Graniczne), zazwyczaj jako górną granicę stosowania testów nieparametycznych przyjmuje się n=100

```{r}
#| message: false
#| warning: false
library(gapminder)
library(dplyr)
library(tidyr)
```

```{r}
data('gapminder', package = 'gapminder')
```

## Test U Manna-Whitneya

-   Nieparametryczna alternatywa testu t-Studenta dla prób niezależnych
-   Stosowany, gdy rozkład w populacji odbiega od normalnego lub gdy skala jest porządkowa, ale nie jest przedziałowa
-   Moc testu jest znaczaco większa od testu t-Studenta, gdy rozkład odbiega wyraźnie od normalnego

```{r}
gapminder2007 = subset(gapminder, year == 2007)
head(gapminder2007)
```

**Przykład: Czy pomiędzy Amerykami a Azją jest istotna statystycznie różnica w wartościach PKB na osobę?**

```{r}
gapminder2007_sel = filter(gapminder2007, 
                           continent %in% c("Asia", "Americas"))
```

```{r}
wilcox.test(gdpPercap ~ continent, data = gapminder2007_sel)
```

Wynik testu wskazuje na brak istotnych statystycznie różnic w PKB między Azją a Amerykami w 2007 roku.

> Porównaj wartości oczekiwanej długości życia pomiędzy Afryką a Azją w 2007 roku. Stwórz wizualizację, a następnie wykonaj test statystyczny. Jaki dał on wynik?

```{webr}
#| exercise: ex_1

```

:::: {.solution exercise="ex_1"}
::: {.callout-tip title="Solution" collapse="false"}
Rozwiązanie:

Wynik testu wskazuje na  istnieie istotnych statystycznie różnic w  długości trwania życia między Azją a Afrryką w 2007 roku.

``` r
gapminder2007_sel = filter(gapminder, year == 2007 & continent %in% c("Africa", "Asia"))
ggplot(gapminder2007_sel, aes(x = continent, y = lifeExp)) + geom_boxplot() + theme_bw()
wilcox.test(lifeExp ~ continent, data = gapminder2007_sel)

```
:::
::::

## Test Wilcoxona

-   Nieparametryczna alternatywa testu t-Studenta dla prób zależnych
-   Test wykorzystywany jest do oceny zmian
-   Test Wilcoxona zakłada, że losowa próba z populacji ma symetryczny rozkład (niekoniecznie normalny)

**Przykład: Czy pomiędzy rokiem 1987 a 2007 nastąpiła istotnie statystyczna zmiana w wartościach oczekiwanej długości życia?**

```{r}
gapminder8707 <- gapminder %>% 
  filter(year %in% c(1987, 2007)) %>% 
  select(country, year, lifeExp) %>% 
  pivot_wider(values_from = lifeExp, 
              names_from = year) %>% 
  setNames(c("kraj", "rok1987", "rok2007"))

head(gapminder8707)
```

```{r}
wilcox.test(gapminder8707$rok1987,
            gapminder8707$rok2007,
            paired = TRUE)
```

Interpretacja: Wartość p-value wynosi 1.337e-13 i jest mniejsza od założonego progu. Istnieją zatem istotne statystycznie różnice w długości trwania życia między rokiem 1987 a 2007.

> Porównaj PKB na osobę pomiędzy krajami z Europy pomiędzy rokiem 1977 a 1987. Czy pomiędzy tymi latami można zauważyć różnicę w PKB? Stwórz wizualizację, a następnie wykonaj test statystyczny. Jaki dał on wynik?


```{webr}
#| exercise: ex_2

```

:::: {.solution exercise="ex_2"}
::: {.callout-tip title="Solution" collapse="false"}
Rozwiązanie:

Wartość p-value wynosi 9.313e-09 i jest mniejsza od założonego progu. Istnieją zatem istotne statystycznie różnice w PKB krajów Europy między rokiem 1977 a 1987.

``` r
gapminder7787 <- gapminder %>% 
  filter(year %in% c(1977, 1987) & continent == 'Europe') %>% 
  select(country, year, gdpPercap) 

# wizualizacja 
ggplot(gapminder7787, aes(x = factor(year), y = gdpPercap)) + geom_boxplot()

# format danych użyty w teście
gapminder7787wide <-  gapminder7787 %>%
  pivot_wider(values_from = gdpPercap, 
              names_from = year) %>% 
  setNames(c("kraj", "rok1977", "rok1987"))

#test
wilcox.test(gapminder7787wide$rok1977,
            gapminder7787wide$rok1987,
            paired = TRUE)
```
:::
::::
