---
format: live-html
webr:
  packages:
    - gapminder
    - dplyr
    - tidyr
    - ggplot2
---

{{< include ./_extensions/r-wasm/live/_knitr.qmd >}}

```{webr}
#| setup: true
#| exercise: 
#|  - ex_1
#|  - ex_2

library(gapminder)
library(dplyr)
library(tidyr)
library(ggplot2)

data('gapminder', package = 'gapminder')

```

# Testy nieparametryczne

-   Nie wymagają spełnienia założenia o normalności rozkładu (w przeciwieństwie do metod parametrycznych, które zakładają, że dane są ilościowe, populacja posiada rozkład normalny, a próba ma odpowiednią wielkość)
-   Wnioski wysunięte na podstawie testów nieparametrycznych nie mają tak dużej mocy jak testy parametryczne (zazwyczaj)
-   Wymagają spełnienia mniejszej liczby założeń, są bardziej elastyczne oraz można je stosować również do danych nieilościowych
-   Są oparte o analizę rang (czyli o kolejność, a nie o rzeczywiste wartości)
-   Dane w porównywanych grupach są porządkowane (rosnąco lub malejąco) i na tej podstawie są wykonywane obliczenia
-   Metody nieparametryczne są najbardziej odpowiednie w przypadku prób o małych liczebnościach (patrz Centralne Twierdzenie Graniczne), zazwyczaj jako górną granicę stosowania testów nieparametrycznych przyjmuje się n=100

```{r}
#| message: false
#| warning: false
library(gapminder)
library(dplyr)
library(tidyr)
```

```{r}
data('gapminder', package = 'gapminder')
```

## Test U Manna-Whitneya

-   Nieparametryczna alternatywa testu t-Studenta dla prób niezależnych
-   Stosowany, gdy rozkład w populacji odbiega od normalnego lub gdy skala jest porządkowa, ale nie jest przedziałowa
-   Moc testu jest znacząco większa od testu t-Studenta, gdy rozkład odbiega wyraźnie od normalnego

```{r}
gapminder2007 = subset(gapminder, year == 2007)
head(gapminder2007)
```

**Przykład: Czy pomiędzy Amerykami a Azją jest istotna statystycznie różnica w wartościach PKB na osobę?**

```{r}
gapminder2007_sel = filter(gapminder2007, 
                           continent %in% c("Asia", "Americas"))
```

```{r}
wilcox.test(gdpPercap ~ continent, data = gapminder2007_sel)
```

### Jak czytać wynik testu nieparametrycznego

```         
	Wilcoxon rank sum exact test        <- (1) nazwa testu
data:  gdpPercap by continent          <- (2) analizowane dane
W = 486, p-value = 0.2539              <- (3) statystyka testowa i p-value
alternative hypothesis: true location shift is not equal to 0   <- (4)
```

1.  **Nazwa testu** - *rank sum* oznacza test Manna-Whitneya (próby niezależne), *signed rank* - test kolejności par Wilcoxona (próby zależne). To szybki sposób sprawdzenia, czy argument `paired` został ustawiony zgodnie z zamiarem.
2.  **Dane** - zmienna i zmienna grupująca.
3.  **p-value** - podstawa decyzji. Statystyka `W` jest sumą rang; jej wartość bezwzględna niewiele mówi, więc w raporcie podaje się ją tylko dla porządku.
4.  **Hipoteza alternatywna** - *location shift* oznacza przesunięcie rozkładu. Test nie porównuje średnich, lecz położenie całych rozkładów.

Wydruk testu nieparametrycznego jest krótszy od wydruku testu t: **nie ma w nim przedziału ufności ani średnich w grupach**. Dlatego przy teście nieparametrycznym tym bardziej warto podać medianę w każdej grupie - inaczej czytelnik nie dowie się, w którą stronę i jak duża jest różnica:

```{r}
gapminder2007_sel |> 
  group_by(continent) |> 
  summarise(mediana = median(gdpPercap), n = n())
```

Wynik testu wskazuje na brak istotnych statystycznie różnic w PKB między Azją a Amerykami w 2007 roku.

### Jak opisać wynik w raporcie

> Test U Manna-Whitneya nie wykazał istotnej statystycznie różnicy w PKB na osobę między krajami Azji (Mdn = 4471 USD) a krajami Ameryk (Mdn = 8948 USD); W = 486; p = 0,254.

Przy teście nieparametrycznym podajemy **medianę**, a nie średnią - to mediana jest miarą położenia odpowiadającą temu, co bada test.

> Porównaj wartości oczekiwanej długości życia pomiędzy Afryką a Azją w 2007 roku. Stwórz wizualizację, a następnie wykonaj test statystyczny. Jaki dał on wynik?

```{webr}
#| exercise: ex_1

```

:::: {.solution exercise="ex_1"}
::: {.callout-tip title="Solution" collapse="false"}
Rozwiązanie:

Wynik testu wskazuje na istnienie istotnych statystycznie różnic w długości trwania życia między Azją a Afryką w 2007 roku.

``` r
gapminder2007_sel = filter(gapminder, year == 2007 & continent %in% c("Africa", "Asia"))
ggplot(gapminder2007_sel, aes(x = continent, y = lifeExp)) + geom_boxplot() + theme_bw()
wilcox.test(lifeExp ~ continent, data = gapminder2007_sel)

```
:::
::::

### Zadanie: znajdź błąd

> Badaczka wykonała test Shapiro-Wilka dla swoich danych i otrzymała p = 0,76. W raporcie napisała: „Test Shapiro-Wilka wykazał, że rozkład zmiennej jest normalny (p = 0,76), dlatego zastosowano test parametryczny”. Co jest nie tak z tym zdaniem?

:::: {.callout-tip title="Odpowiedź" collapse="true"}
Test nie „wykazał normalności” - brak odrzucenia hipotezy zerowej nie jest jej dowodem. Poprawnie: *„Test Shapiro-Wilka nie dał podstaw do odrzucenia hipotezy o normalności rozkładu (p = 0,76), dlatego zastosowano test parametryczny”*.

Różnica nie jest wyłącznie językowa. Test mógł nie wykryć odstępstwa od normalności, zwłaszcza przy małej próbie - wtedy duże p mówi raczej „brak dowodów” niż „wszystko w porządku”. Dlatego oprócz testu warto zawsze obejrzeć histogram lub wykres kwantylowy.
::::

## Test Wilcoxona

-   Nieparametryczna alternatywa testu t-Studenta dla prób zależnych
-   Test wykorzystywany jest do oceny zmian
-   Test Wilcoxona zakłada, że rozkład **różnic** między sparowanymi pomiarami jest symetryczny względem swojej mediany (nie musi być normalny)
-   W R wykonuje go ta sama funkcja `wilcox.test()`, co test U Manna-Whitneya - o tym, który test jest wykonywany, decyduje argument `paired`: `paired = FALSE` (domyślnie) daje test Manna-Whitneya dla prób niezależnych, a `paired = TRUE` - test kolejności par Wilcoxona

**Przykład: Czy pomiędzy rokiem 1987 a 2007 nastąpiła istotnie statystyczna zmiana w wartościach oczekiwanej długości życia?**

```{r}
gapminder8707 <- gapminder |> 
  filter(year %in% c(1987, 2007)) |> 
  select(country, year, lifeExp) |> 
  pivot_wider(values_from = lifeExp, 
              names_from = year) |> 
  setNames(c("kraj", "rok1987", "rok2007"))

head(gapminder8707)
```

```{r}
wilcox.test(gapminder8707$rok1987,
            gapminder8707$rok2007,
            paired = TRUE)
```

Interpretacja: Wartość p-value wynosi 1.337e-13 i jest mniejsza od założonego progu. Istnieją zatem istotne statystycznie różnice w długości trwania życia między rokiem 1987 a 2007.

> Porównaj PKB na osobę pomiędzy krajami z Europy pomiędzy rokiem 1977 a 1987. Czy pomiędzy tymi latami można zauważyć różnicę w PKB? Stwórz wizualizację, a następnie wykonaj test statystyczny. Jaki dał on wynik?


```{webr}
#| exercise: ex_2

```

:::: {.solution exercise="ex_2"}
::: {.callout-tip title="Solution" collapse="false"}
Rozwiązanie:

Wartość p-value wynosi 9.313e-09 i jest mniejsza od założonego progu. Istnieją zatem istotne statystycznie różnice w PKB krajów Europy między rokiem 1977 a 1987.

``` r
gapminder7787 <- gapminder |> 
  filter(year %in% c(1977, 1987) & continent == 'Europe') |> 
  select(country, year, gdpPercap) 

# wizualizacja 
ggplot(gapminder7787, aes(x = factor(year), y = gdpPercap)) + geom_boxplot()

# format danych użyty w teście
gapminder7787wide <-  gapminder7787 |>
  pivot_wider(values_from = gdpPercap, 
              names_from = year) |> 
  setNames(c("kraj", "rok1977", "rok1987"))

#test
wilcox.test(gapminder7787wide$rok1977,
            gapminder7787wide$rok1987,
            paired = TRUE)
```
:::
::::
